【裁判字號】    95,台上,6007
【裁判日期】    951102
【裁判案由】    擄人勒贖
【裁判全文】
最高法院刑事判決            九十五年度台上字第六００七號
上  訴  人  甲○○
                    13號1樓（
            乙○○（原名鄭立新）
                    19（
            丙○○
            丁○○
上列上訴人等因擄人勒贖案件，不服台灣高等法院中華民國九十
五年六月二十九日第二審判決（九十五年度上訴字第九七二號，
起訴案號：台灣桃園地方法院檢察署九十四年度偵字第四五三０
、五二七一、六八一九號），提起上訴，本院判決如下：
    主  文
上訴駁回。
    理  由
按刑事訴訟法第三百七十七條規定：上訴於第三審法院，非以判
決違背法令為理由不得為之，是提起第三審上訴，應以原判決違
背法令為理由，係屬法定要件；如果上訴理由書狀並未依據卷內
訴訟資料具體指摘原判決不適用何種法則或如何適用不當，或所
指摘原判決違法情事，顯與法律規定得為第三審上訴理由之違法
情形不相適合時，均應認其上訴為違背法律上之程式，予以駁回
。本件原判決撤銷第一審關於上訴人乙○○、甲○○、丙○○、
丁○○部分之科刑判決，改判仍論處上訴人乙○○、甲○○、丙
○○、丁○○共同意圖勒贖而擄人罪刑（乙○○處有期徒刑十四
年、甲○○處有期徒刑十二年六月、丙○○處有期徒刑十二年六
月、丁○○處有期徒刑十一年六月）。
乙○○之上訴意旨略以：(一)、乙○○未經取贖即釋放被害人，犯
後態度良好，共犯甲○○依約定欲取得贖款之半數，其惡性最重
，原判決量處乙○○之刑期重於甲○○，未敘明適用刑法第五十
七條之量刑理由，有判決不備理由之違法。(二)、乙○○於民國九
十四年三月九日上午六時零四分即放棄取贖，有乙○○打電話給
被害人林資智之妻：「老闆娘你把你的錢拿走」等情可參，乙○
○又打電話給看守人質之張樹旺，被害人即於上午六時至七時之
間被釋放。原判決竟認乙○○係懷疑警察在現場，知悉行跡敗露
，而不採乙○○係因己意中止而通知被害人之妻取回贖款之辯解
，亦屬違法。(三)、被害人係於乙○○在同日上午九時被逮捕之前
被釋放，丙○○係同日六時二十分許或三十分許遭逮捕，但乙○
○於上午六時零四分決定釋放被害人時，並不知丙○○已被逮捕
，足證係因己意主動中止，應有刑法第三百四十七條第五項之減
輕其刑規定之適用；原判決未憑證據即謂乙○○不合於該條款規
定，即有判決適用法則不當之違法等語。甲○○之上訴意旨略以
：甲○○僅單純提供情資而未為擄人勒贖之幫助行為等語。丙○
○上訴意旨略以：(一)、被害人在被綁架過程未受傷害，丙○○及
同案被告當時均有不論有無取贖均釋放被害人之共識，且丙○○
僅負責開車，原判決量刑顯然過重。丙○○亦知犯罪情節嚴重危
害治安，但請斟酌犯後態度良好，從輕量刑，給予自新機會。(二)
、丙○○前往取贖之前，即通知張樹旺放人，丙○○尚不知取贖
地點即被查獲，此由通聯紀錄即可證明等語。丁○○上訴意旨略
以：(一)、原判決事實認定：「乙○○因而曾向其檳榔供應商丙○
○提及可以共同擄人勒贖之事，丙○○原不以為意，惟經乙○○
數度邀約，而決定參與，並介紹乙○○與居住於高雄，丙○○以
前生意上的合夥人綽號『胖哥』之張樹旺（經第一審法院通緝中
）認識，經乙○○邀約進而共同參與。張樹旺遂又以北上代人索
討債務為由，找來其友人丁○○及受僱於丙○○、張樹旺之夏祖
權幫忙」等語。惟原判決對丁○○參與如何之角色及有無犯意聯
絡及行為分擔，未於理由中說明，應有理由不備之違誤。(二)、本
案丁○○與共同被告究竟是否被查獲後始釋放被害人，原審未予
詳查，且原判決理由內亦未明確敘明，而係以丁○○知悉丙○○
被逮捕而要求張樹旺放人等推測之詞資為判斷之依據，自有調查
未盡之違誤。(三)、本件張樹旺亦有可能係畏罪及良心發現而釋放
被害人，原判決對此有利丁○○之證據未說明不採之理由，有判
決不備理由之違誤等語。
惟查：原判決依憑乙○○、丙○○、丁○○均不否認有原判決事
實欄所載之意圖勒贖而共同擄走被害人林資智，及乙○○冒名「
王裕明」偽簽住宿旅客姓名等事實、甲○○坦承曾在「東聯光訊
公司」任職，及提供公司小老闆即被害人林資智所駕汽車以及下
班情形等資訊予乙○○之事實等供詞，被害人林資智、林忠義之
指證、證人洪俊德、張傳位之證詞、共同被告乙○○、丙○○、
丁○○、夏祖權之證詞、通訊監察作業譯文報告書、林忠義與林
資智行動電話之通聯紀錄、攝有現金新台幣（下同）二千萬元及
手提袋之相片二幀等證據資料，認定上訴人等有原判決事實欄所
載之擄人勒贖犯行；已於判決理由內，詳敘其調查證據之結果及
取捨證據認定之理由，並就上訴人乙○○、丙○○、丁○○三人
辯稱：我們在與張樹旺分開去找尋取贖地點前，即說好不論有無
取得贖款，都要將被害人釋放，並非被逮捕或得知共犯被逮捕才
要求張樹旺放人云云；丙○○另辯稱：我是到三月八日晚間才知
道擄人勒贖的事，之前並未參與；甲○○辯稱：我只是提供林資
智的資料給乙○○，事先並未與乙○○共同計劃，之後亦未與渠
等共同參與作案，綁人當日因乙○○又打電話來探詢被害人行蹤
，我剛好看見被害人要出門而單純提供情資，之後的事情我都不
知道，後來乙○○打電話告訴我，我才知道他已經將被害人擄走
云云；認均非可採，一一予以指駁；俱核與卷內證據資料相符，
並無違誤。從形式上觀察，原判決並無適用法則不當、判決不備
理由及依法應於審判期日調查之證據而未予調查等違背法令之情
形。復按取捨證據及認定事實，乃事實審法院適法職權之行使，
其對證據證明力所為之判斷，苟不悖通常一般人日常生活之經驗
，而未違背客觀上應認為確實之定則，並已敘述其何以為此判斷
之心證理由者，即不能任意指為違法。又按量刑輕重係屬事實審
法院得依職權自由裁量之事項，苟已斟酌刑法第五十七條各款所
列情狀而未逾法定刑度，即不得指為違法。原判決理由已說明斟
酌乙○○、丙○○犯罪之動機、目的、手段、參與本件犯罪之程
度及犯後態度等一切情狀，據為量刑之依據（見原判決正本第二
六頁），經核並無違誤；乙○○上訴意旨(一)指摘原判決量刑未審
酌刑法第五十七條之規定云云，係就原審適法之職權行使及原判
決已說明之事項，再為爭執；丙○○上訴意旨(一)指摘原判決量刑
過重，亦係徒憑己意而任意指摘，均非適法之第三審上訴理由。
再按刑法第三百四十七條第五項規定犯擄人勒贖罪「未經取贖而
釋放被害人者，減輕其刑；取贖後而釋放被害人者，得減輕其刑
」，其立法用意除鼓勵罪犯中止犯行外，另兼顧人質之安全，應
具有自動釋放人質之心意及實際釋放人質之事實，始得寬減其刑
，故必須於未經取贖前，任意終止勒贖之意思，或取贖得款後自
動恢復被害人之行動自由，始屬相當，如已案發，迫不得已，始
行釋放，或尚未釋放，即被查獲，均與上開規定不符，不得減輕
其刑。原判決理由內已就乙○○、丙○○、丁○○等所辯：在被
逮捕前就已經與張樹旺說好，不論有無取得贖款都要釋放被害人
，且乙○○、丁○○陳稱在不知道丙○○被逮捕前就已經打電話
叫張樹旺放人云云，認不可採，已就卷內資料綜合判斷，並於理
由內詳敘其判斷之依據及認定之理由（見原判決正本第十九頁至
第二四頁）；核與卷內資料相符，判決並無違誤。又依卷內資料
，乙○○於是日上午六時二十分，尚打電話恐嚇被害人林資智之
配偶陳秀玲稱：「林太太我跟你說，你們林家能犧牲你兒子，我
與兄弟商量要把你老公手指頭剁起來用限時寄到你家」等語，原
判決認乙○○等係因行跡敗露，迫不得已而釋放被害人，即非無
憑，且亦無悖於經驗法則。原判決依調查證據之結果認定上訴人
等所為與上開規定不合，而未依該規定減輕其刑，於法並無不合
。乙○○上訴意旨(二)、(三)、丙○○上訴意旨(二)、丁○○上訴意旨
(二)、(三)，或指摘原判決未說明理由，或稱有通知共犯張樹旺放人
云云，均係就事實審無違於證據法則之採證認事之適法職權行使
，及原判決理由已詳予說明之事項，再為事實之爭執，自非適法
之第三審上訴理由。又犯罪之謀議，除共同正犯中之同謀犯，因
其並未參與犯罪構成要件之實施行為，僅係以其參與犯罪之謀議
為其犯罪構成要件之要素，故須以嚴格之證據證明其參與謀議外
，其餘參與分擔犯罪構成要件行為之共同正犯，對其事前有無參
與犯罪之謀議行為，無須明白認定，詳細記載，自無庸為證據之
證明。原判決既認定丁○○最初雖以為討債而參與綁架被害人，
但被害人受拘禁當中，經乙○○告知已談妥贖金及共犯甲○○要
求獨得贖金之一半等情而確認係擄人勒贖行為後，仍繼續參與，
共同將被害人移置另一地點藏匿，並負責看管人質，又於被害人
之父林忠義依指示放置贖款時，與乙○○一同前往並欲拿取贖金
等情，則丁○○即係參與分擔犯罪行為實施之一般共同正犯，並
非同謀共同正犯，原判決對於丁○○是否參與實施犯罪行為前之
謀議或於何時、何地謀議等與本件之犯罪構成要件無關之非待證
事實，未予審認，並無違誤。且原判決認定丁○○與乙○○等有
擄人勒贖之犯意聯絡及共同參與實施擄人勒贖之犯行，已經於事
實欄明白認定，並在理由內詳述其認定事實所憑之證據及認定之
理由；並敘明：丁○○雖於擄人時非基於勒贖，而係以討債之犯
意，惟其後已明知其他共同被告係意圖勒贖而擄人，仍參與後續
看守、勒贖之行為，自難解免意圖勒贖而擄人罪責等語（見原判
決正本第二四頁）；核與卷內資料相符，判決並無違誤。丁○○
上訴意旨(一)指摘原判決未說明其認定丁○○究如何與乙○○等共
犯謀議，有理由不備之違法及調查未盡，尚有誤會，徒憑己意，
執以指摘，自非適法。又原判決已就認定甲○○係共同正犯，而
非幫助犯之事實，敘明其判斷之依據及認定之理由（見原判決正
本第十一頁至第十四頁），甲○○上訴意旨仍執陳詞，主張係幫
助犯云云，係就事實審採證認事之適法職權行使，及原判決理由
已詳予說明之事項，再為事實之爭執，自非適法之第三審上訴理
由。上訴人等其他上訴意旨，並未依據卷內資料具體指摘原判決
究係如何違背法令，洵非適法之上訴理由，均核與法定上訴第三
審之形式要件不符。綜上，應認上訴人等之上訴違背法律上之程
式，均予以駁回。又對重罪之擄人勒贖部分所提起之第三審上訴
，既屬不合法而應從程序上予以駁回，則乙○○牽連犯刑法第二
百十七條之偽造署押罪、乙○○另與甲○○牽連犯刑法第三百二
十條第一項之竊盜罪、丙○○牽連犯刑法第三百二十一條第一項
第三款之加重竊盜罪部分，依刑事訴訟法第三百七十六條第一款
、第二款規定，均係不得上訴第三審之案件，亦無從併予實體上
審判，自應併從程序上予以駁回。本件為程序判決，丙○○上訴
請求從輕量刑，不予審酌。
據上論結，應依刑事訴訟法第三百九十五條前段，判決如主文。
中    華    民    國  九十五  年  十一    月    二    日
                      最高法院刑事第十二庭
                          審判長法官  林  永  茂
                                法官  蘇  振  堂
                                法官  蕭  仰  歸
                                法官  何  菁  莪
                                法官  陳  東  誥
      本件正本證明與原本無異
                                      書  記  官
中    華    民    國  九十五  年  十一    月    六    日
                                                      Ｑ


司法院資訊處製作；財團法人民間司法改革基金會備份。
